最高法院民事判決　　　　　　九十四年度台上字第一九一八號
　　上　訴　人　洋華光電股份有限公司
 　 法定代理人　楊愷悌
　　訴訟代理人　李佩昌律師
　　被 上訴 人　擎邦國際科技工程股份有限公司
　　法定代理人　洪振攀
上列當事人間請求給付工程款事件，上訴人對於中華民國九十三
年三月九日台灣高等法院第二審判決（九十二年度重上字第一八
八號），提起上訴，本院判決如下：
    主  文
原判決關於命上訴人給付及返還本票，暨負擔訴訟費用部分廢棄
，發回台灣高等法院。
    理  由
本件被上訴人主張：伊於民國八十九年二月九日以總價新台幣（
下同）三千三百二十萬元承攬上訴人發包之觀音廠無塵室新建工
程（下稱系爭工程）後，即於同年月二十三日簽發面額一千零四
十五萬八千元、付款人為上海商業儲蓄銀行、到期日八十九年三
月二十日、號碼ＢＢ0000000號本票乙紙（下稱履約本票
）交上訴人，作為履約保證金。伊已依約完工，並經驗收，上訴
人自應返還該本票。又伊於完工後領取尾款時，於八十九年十月
二日簽發面額六百六十四萬元、付款人為上海商業儲蓄銀行、到
期日為九十年十月十五日、號碼ＢＢ0000000號本票乙紙
（下稱保固本票）交上訴人，作為保固金，茲保固期限一年已滿
，上訴人亦應返還該保固本票。另上訴人先後追加工程四次：(一)
八十九年七月十五日追加工程(2)變更設計共三十項，(二)同年十月
十六日以專案訂購單追加清洗機及乾燥機排氣配電工程，(三)同年
十月二十七日追加工程(1)變更設計共四十四項，(四)九十年四月二
十六日追加工程變更設計共三項（下稱編號(一)、(二)、(三)、(四)追加
工程），工程款依序為二百五十四萬八千五百二十三元、三十四
萬三千四百三十元、九百零七萬七千七百五十五元、二十六萬零
七百八十六元；兩造就(一)、(三)兩項追加工程於九十年八月九日協
商，達成減帳後工程款為八百八十一萬二千七百八十七元之協議
，合計上開四項追加工程款總額為九百四十一萬七千零三元。上
訴人迄未給付追加工程款，亦未返還履約本票及保固本票，伊依
承攬法律關係，自得請求其給付及返還等情。求為命上訴人給付
七百六十九萬三千九百七十三元，及加付法定遲延利息，並返還
履約本票、保固本票與伊之判決（被上訴人逾上開金額部分之請
求，業受敗訴判決確定）。
上訴人則以：伊係因被上訴人書立承諾書，同意改善工程瑕疵，
且由伊繼續執有履約本票，另交付保固本票，多重擔保之前提下
，始開立完工證明書並給付工程尾款，實際上，系爭工程並未通
過驗收，且仍有諸多缺失迄未改善，被上訴人尚不得請求返還履
約本票及保固本票。又伊於九十年八月九日並未與被上訴人就追
加工程款及瑕疵扣款等事項達成任何協議，伊僅同意部分之追加
工程款為一百六十七萬一千六百七十六元。再者，伊得請求被上
訴人賠償協商過程提出之瑕疵項目費用三百十四萬七千八百八十
八元、已發生損害之修補費用二百二十二萬一千七百九十四元、
其他瑕疵之補正費用二百三十四萬五千一百三十九元、逾期違約
金至少九百七十六萬餘元，爰以之與系爭伊應給付之工程款抵銷
等語，資為抗辯。
原審以：被上訴人主張之事實，已據提出工程合約書、報價單、
設計變更申請通知單、會議紀錄、複驗紀錄、完工證明書等件為
證。上訴人雖以前揭情詞置辯。查兩造九十年八月九日之會議紀
錄第四項略載：「1.燈具、插座數量等四十六萬二千九百三十四
元，2.天花板輕鋼架未施作一萬二千九百六十九元，3.調配室等
門板不具腐蝕效果六萬六千三百元，4.追加工程(1)（即編號(三)追
加工程）第三十八項不予追加三萬五千元，5.追加工程(2)（即編
號(一)追加工程）第二十六項未施作二千五百元，6.追加工程(1)第
五項管理利潤一萬二千元，7.追加工程(1)第三十六項電盤移位電
纜線規格不符八萬六千零十元，8.追加工程(1)第十九項控制盤更
改，應扣九千五百元，總計扣款六十八萬七千二百十三元。9.追
加工程(1)、追加工程(2)及Q2K-B125/127/093-25 之工程追加款計
九百五十萬元及二十六萬零七百八十六元，洋華（即上訴人）將
核對上述單價內容於九十年八月十七日前提送擎邦（即被上訴人
）後，由雙方共同議定單價，……」等語。證人即曾任職上訴人
行政課長之李協乘證稱上開部分會議當時應該都沒有爭議屬實，
足見兩造已就追加工程款之金額達成協議，上訴人嗣遲未依該紀
錄9.提出核對單價內容之意見送被上訴人，俾共同議定單價，是
該價格之無法再行協商，係上訴人拒不配合所致，則依兩造於上
開會議達成就編號(一)、(三)追加工程協議工程款為九百五十萬元，
扣除八項扣款後，金額為八百八十一萬二千七百八十七元，再加
(二)、(四)追加工程之工程款三十四萬三千四百三十元及二十六萬零
七百八十六元，上訴人應付工程款合計為九百四十一萬七千零三
元。上訴人於八十九年七月三十日已出具載明被上訴人業已於完
工期限內完成系爭工程，且符合雙方合約內容規範要求之完工證
明書，雖抗辯係於被上訴人書立承諾書之前提下出具云云。然被
上訴人書立之承諾書記載，承諾配合將驗收所列之缺失改善等語
，衡之上訴人已於八十九年十月三日將工程尾款六百六十四萬元
給付被上訴人，則依工程合約書第五條關於尾款於工程完成，經
驗收、試車後支付之約定，足認被上訴人已於受領尾款前依承諾
書之承諾，改善驗收所列缺失。又上開完工證明書既明載被上訴
人業於完工期限內完成系爭工程，上訴人抗辯被上訴人未依限完
工，依約應賠償逾期違約金至少九百七十六萬餘元云云，為無可
採。被上訴人尚有主合約之瑕疵並未補正，上訴人自承現況已有
改變，鑑定恐有困難，被上訴人同意以扣款代替補正，瑕疵視為
已補正。再者，被上訴人應就九十年十月十五日保固期限屆滿前
之工程瑕疵負責，故除主合約Ｂ部分即酸、鹼熱排變頻器不良，
發生損壞，更換變頻器，被上訴人同意扣款四萬二千元；主合約
Ｃ部分即前製程大門板歪鈄，無法密合，金額為三萬三千八百元
；主合約Ｅ部分即外氣空調箱吸入口設置不當，金額為一百十一
萬元；主合約Ｆ部分即製程水有鐵鏽呈土黃色，應重新配管，金
額為五十三萬七千二百三十元，共可扣款一百七十一萬三千零三
十元（原判決誤載為一百七十二萬三千零三十元）外，其餘上訴
人抗辯主合約Ａ部分六樓地板排水設計不良，造成裝潢、電腦主
機毀損應予修繕，管線應重做，應扣款四十二萬八千三百三十元
云云，依其所提報價單記載，修復日期係九十一年七月十七日，
上訴人未舉證該瑕疵係於保固期限內發生，自不得扣款；上訴人
抗辯主合約Ｄ部分即配藥室內板材質不符合耐蝕條件、燈具與插
座數量與主合約不符、天花板輕鋼架四十九．五平方公尺未施作
，應扣款五十六萬五千零十九元乙節，兩造於九十年八月九日之
會議中已達成自被上訴人請求工程報酬中扣除之協議，上訴人不
得再重複扣除。至上訴人抗辯已發生損害之修補費用二百二十二
萬一千七百九十四元、其他瑕疵之補正費用二百三十四萬五千一
百三十九元乙節，為被上訴人所否認，上訴人未能舉證，且係在
保固期滿後始發生，自不得請求扣款。則上訴人應付之工程款為
九百四十一萬七千零三元，扣除得扣款一百七十一萬三千零三十
元後，上訴人尚應給付七百六十九萬三千九百七十三元（應為七
百七十萬三千九百七十三元之誤），被上訴人請求上訴人給付工
程款，於該金額範圍內，洵屬正當，應予准許。依工程合約書第
三十條、第五條第三款記載，上訴人應於工程驗收後、保固期間
屆滿時，分別返還履約本票及保固本票，系爭工程業經驗收，且
保固期間亦已屆滿，上訴人就保固期間所發生之瑕疵業已自行修
復，費用亦自工程款中扣抵，有如前述，被上訴人之保固責任應
已完成，其請求上訴人返還履約本票及保固本票，自屬有據，亦
應准許。因而將第一審所為被上訴人敗訴之判決一部予以廢棄，
改判命上訴人給付被上訴人七百六十九萬三千九百七十三元及其
利息，並返還履約本票及保固本票與被上訴人，暨駁回被上訴人
其餘上訴。
查兩造雖於九十年八月九日就追加工程款及工程瑕疵扣款等事項
開會協商，惟會議紀錄並未經兩造共同簽名（見一審卷(一)第一○
四頁）；且被上訴人所提其於九十年八月二十三日致上訴人之傳
真函上記載：「……貴我雙方（即兩造）九十年八月九日之會議
紀錄，內容除十二項：主合約品質不良未改善，造成洋華（即上
訴人）損失金額由雙方協調訂出扣款金額，於會議中未提及且非
事實外，其餘本公司（即被上訴人）將再次修正會議內容，敬請
貴公司（即上訴人）會簽。……」等語（見一審卷(二)第一七一頁
）；被上訴人另於九十年九月十九日函亦記載「……該公司（即
上訴人）對於追加工程款部分，迄未結清。雖經多次協商，仍無
結果。……」等語（見一審卷(二)第一六五頁）；且證人即任職上
訴人管理部經理之黃明志被訊及九十年八月九日當天之會議有無
對任何工程追加款及工程遲延及工程瑕疵部分達成任何協議時，
證稱：「沒有」（見一審卷(二)第一九六頁）。果爾，上訴人抗辯
伊於九十年八月九日並未與被上訴人就追加工程款及瑕疵扣款達
成協議云云，是否毫無足取，非無研求之餘地。原審就上開證物
及證言均未加審酌，即認上訴人是項抗辯為不可採，已嫌速斷。
次查，被上訴人尚有主合約之瑕疵未補正，為原審認定之事實，
而上訴人表示希望鑑定，並具狀陳報鑑定單位（見一審卷(二)第二
三頁、原審卷第四二頁），被上訴人則認現況已有改變，鑑定恐
有困難（見一審卷(二)第二七二頁）。原審竟謂係上訴人自承現況
已有改變，鑑定恐有困難，被上訴人同意以扣款代替補正，瑕疵
視為已補正，亦有可議。又被上訴人就系爭工程既有瑕疵仍未補
正，原審認其得請求返還履約本票及保固本票，自非允洽。上訴
論旨，指摘原判決其敗訴部分為不當，求予廢棄，為有理由。
據上論結，本件上訴為有理由。依民事訴訟法第四百七十七條第
一項、第四百七十八條第二項，判決如主文。
中　　華　　民　　國　九十四　年　　十　　月　 二十　 日
                      最高法院民事第八庭
                          審判長法官  劉　延　村
                                法官  劉　福　來
                                法官  陳　重　瑜
                                法官  黃　秀　得
                                法官  葉　勝　利
      本件正本證明與原本無異
                                      書  記  官
中　　華　　民　　國　九十四　年　 十一　 月　　四　　日
                                                       J
